臺灣花蓮地方法院民事判決　　　　　　　 96年度訴字第235號
原　　　告　　甲○○
被　　　告　　乙○○
兼訴訟代理人　丙○○
上列當事人間請求返還無權占有土地事件，本院於民國96年12月
12日言詞辯論終結，判決如下：
    主      文
被告丙○○應將坐落花蓮縣玉里鎮○○段1289地號土地上如附圖
所示之圍牆（AB、CDEF線）、之遮雨棚及之倉庫拆除，並
將土地上之板模、鐵柱移除，將上開土地全部、面積218平方公
尺返還原告。
原告其餘之訴駁回。
訴訟費用由被告丙○○負擔。
    事實及理由
一、原告主張：坐落花蓮縣玉里鎮○○段1289地號土地（下稱系
    爭土地）為原告所有，被告無正當理由占有系爭土地，並在
    系爭土地上搭建如附圖所示AB、CDEF線之圍牆、之遮雨
    棚、之倉庫，遮雨棚內放鐵柱、板模及被告之車子，占用
    系爭土地全筆，面積218平方公尺。爰依民法第767條規定請
    求被告返還系爭土地。並聲明：被告應將如主文第1項所示
    之圍牆、遮雨棚、倉庫拆除，將土地上之板模、鐵柱移除，
    將系爭土地返還原告。
二、被告則以：
  (一)被告丙○○於民國86年間，向訴外人胡定和購買系爭土地旁
    之門牌號碼花蓮縣玉里鎮○○○街8號之新建房屋（下稱系
    爭建物），登記在被告乙○○名下，同時取得胡定和之口頭
    允諾，無償提供系爭土地予被告丙○○使用至今，其上圍牆
    、遮雨棚、倉庫及鐵門均為被告丙○○10幾年前出資搭建，
    板模、鐵柱也是被告丙○○所放置。被告乙○○為被告丙○
    ○之子，系爭土地上之前述地上物均與被告乙○○無關。
  (二)嗣於87年開始，胡定和陸續向被告丙○○借貸新台幣200萬
    元，幾經數年追討不成，才對系爭土地採取設定抵押，同時
    簽發本票確立債權關係。對於原告要求被告丙○○拆遷地上
    物，一則因無法順利尋求適當地點擺放，再者被告丙○○與
    胡定和之債權關係亦將毫無保存。被告丙○○使用系爭土地
    至今，已耗費不貲在土地上為建設，短期內另覓他處重建實
    屬不易，唯期望原告能給予適當之補償與時間，以助搬遷等
    語資為抗辯。並聲明：原告之訴駁回。
三、兩造不爭執之事實：
  (一)系爭土地為原告所有。
  (二)系爭建物為被告乙○○所有。
  (三)系爭土地之地上物均為被告丙○○所有，由被告丙○○出資
    興建。
四、得心證之理由：本件兩造所爭執之處，應在於：(一)被告丙○
    ○興建之圍牆、遮雨棚、倉庫及堆放之板模等物有無占用系
    爭土地？如有，占用面積若干？(二)原告請求被告返還土地有
    無理由？茲審酌如下。
  (一)原告主張系爭土地上之地上物占用其所有系爭土地之事實，
    已據其提出與所述相符之土地登記簿謄本、存證信函、土地
    所有權狀、地段圖等為證，並經本院會同兩造及花蓮縣玉里
    地政事務所派員至現場履勘查明屬實，製有勘驗筆錄、照片
    ，並繪有花蓮縣玉里地政事務所土地複丈成果圖在卷足憑（
    本院卷48至52、59、60頁），自堪信為真實。系爭土地上之
    地上物為被告丙○○所有及出資興建等情，為兩造所不爭，
    則被告丙○○自屬系爭地上物之所有權人，而與被告乙○○
    無關，且依附圖所示占用情形，被告乙○○所有之系爭建物
    ，並未占用系爭土地，此外，原告復未能舉證證明被告乙○
    ○有占用系爭土地之事實，是原告對被告乙○○之請求，即
    屬無據。
  (二)按所有人對於無權占有或侵奪其所有物者，得請求返還之；
    對於妨害其所有權者，得請求除去之，民法第767條定有明
    文。以無權占有為原因，請求返還土地者，占有人對土地所
    有權存在之事實無爭執，而僅以非無權占有為抗辯者，土地
    所有權人對其土地被無權占有之事實無舉證責任，占有人自
    應就其取得占有係有正當權源之事實證明之（最高法院85年
    度台上字第1120號判決意旨參照）。本件系爭土地為原告所
    有，已如前述，依據前述說明，被告丙○○應就占有系爭土
    地之合法權源負舉證之責。被告丙○○固以前詞置辯，惟使
    用借貸契約僅有債之效力，不得以之對抗契約以外之第三人
    ，本件縱如被告丙○○所辯其曾與胡定和就系爭土地訂立使
    用借貸契約等情非虛，惟系爭土地嗣後既已登記為原告所有
    ，基於債之相對性，被告丙○○與胡定和間之使用借貸契約
    僅得向胡定和主張，而不得對抗擁有系爭土地所有權之原告
    。又被告丙○○與胡定和間之債權債務關係是否可獲得確保
    ，及系爭土地上之地上物是否另有其他適當地點擺放，與被
    告丙○○是否有正當權源占有系爭土地，並無關連，至被告
    丙○○向原告要求搬遷補償費，更無依據。故被告丙○○所
    辯，均不可採。被告丙○○既未能舉證證明其有占有系爭土
    地之正當權源，依據前開說明，原告自得本於所有權請求被
    告丙○○返還占用之系爭土地。
五、從而，原告依民法第767條規定請求如主文第一項所示，為
    有理由，應予准許，逾此部分之請求，為無理由，應予駁回
    。本件事證已臻明確，兩造其餘攻擊防禦方法與舉證，均無
    礙勝負判斷，爰不一一論列，附此敘明。
六、訴訟費用負擔之依據：民事訴訟法第79條。
中　　華　　民　　國　　96　　年　　12　　月　　31　　日
                        臺灣花蓮地方法院民事庭
                            法      官  楊碧惠
以上正本係照原本作成。
如不服本判決，應於送達後20日內，向本院提出上訴狀並表明上
訴理由，如於本判決宣示後送達前提起上訴者，應於判決送達20
日內補提上訴理由書(須附繕本)。
中　　華　　民　　國　　96　　年　　12　　月　　31　　日
                            法院書記官  紀龍年
